---
title: "Combinar gráficos con Patchwork"
author: "Miguel A. Tripp Valdez"
editor_options: 
  chunk_output_type: console
---

La gramática presentada en ggplot2 se centra en crear gráficos individuales. Sin embargo, en ocasiones es necesario combinar múltiples gráficos en una sola visualización para facilitar la comparación y el análisis. Por supuesto que es posible hacer esto en algún programa de edición de imágenes, pero hacerlo directamente en R puede ser mucho más eficiente y **reproducible**.

El paquete `patchwork` en R proporciona una forma sencilla y flexible de combinar gráficos creados con ggplot2. `Pathchwork` permite organizar múltiples gráficos lado a lado o colocar un gráfico dentro de otro (*inlets*). Para fines de este curso, nos enfocaremos solamente en la primera funcionalidad.


## Colocar gráficos lado a lado. 

Primero instalaremos y cargaremos el paquete `patchwork`. También necesitaremos Tidyvese

```{r}
#| message: false
#| echo: true
#| evaluate: true
#install.packages("patchwork")
library(tidyverse)
library(patchwork)
```


La forma mas simple de usar patchwork es simplemente usar el operador `+` para combinar dos o más gráficos. Aquí hay un ejemplo básico usando la base de datos de pingüinos de Palmer:


```{r}
#| message: false
#| echo: true
#| evaluate: true
pinguinos <- read_csv("data/palmer_penguins.csv") %>% 
  drop_na()


# dispersión de masa corporal vs longitud de aleta
p1 <- ggplot(pinguinos)+
  geom_point(aes(x=flipper_length_mm, y=body_mass_g, color=species))+
  labs(x = "Longitud de aleta (mm)",
       y = "Masa corporal (g)",
       color = "Especie")

# dispersion de largo de pico vs profundidad de pico
p2 <- ggplot(pinguinos)+
  geom_point(aes(x=bill_length_mm, y=bill_depth_mm, color=species))+
  labs(x = "Longitud de pico (mm)",
       y = "Profundidad de pico (mm)",
       color = "Especie")

# gráfico de densidades de la masa corporal por especie
p3 <- ggplot(pinguinos)+
  geom_density(aes(x=body_mass_g, fill=species), alpha=0.5)+
  labs(x = "Masa corporal (g)",
       y = "Densidad",
       fill = "Especie")

# gráfico de barras de proporcion de sesos por especie
p4 <- ggplot(pinguinos)+
  geom_bar(aes(x = species, fill = sex), position = "fill")+
  labs(x = "Especie",
       y = "Proporción",
       fill = "Sexo")
  
```


Ahora podemos combinar estos gráficos usando el operador `+`:

```{r}
p1 + p2
```

El operador `+` no especifica ningún tipo de disposición (*layout*), solamente que los gráficos tienen que estar juntos. En la ausencia de una disposición definida, el comportamiento por defecto es similar a la función `facet_wrap()`el cual decide automáticamente  el número de filas y columnas. 


Si usamos tres gráfica patchwork lo acomodará en una disposición de 1 x 3:

```{r}
p1 + p2 + p3
```


Si usamos cuatro gráficos patchwork lo acomodará en una disposición de 2 x 2:
```{r}
p1 + p2 + p3 + p4
```



## Mayor control en el *layout*

Podemos tener mayor control sobre el *layout* usando los operadores `/` y `|` para especificar filas y columnas, respectivamente. Por ejemplo, si queremos que `p1` y `p2` este uno abajo del otro podemos usar el operador `/`:

```{r}
p1 / p2
```


Por el contrario, si utilizamos el operador `|` los gráficos se colocarán uno al lado del otro de manera equivalente a usar el operador `+`:

```{r}
p1 | p2
```

De esta manera, podemos usar ambos operadores para hacer arreglos mas complejos:

```{r}
(p1 | p2) / (p3 | p4)
```




o como por ejemplo:

```{r}
p1 / (p2 + p3 + p4)
```


Hasta el momento, cada gráfico en el arreglo muestra su propia leyenda, la cual puede ser redundante en algunos casos. Por ejemplo, consideremos `p1` y `p2`:

```{r}
p1 + p2
```

En estos casos, podemos eliminar la leyenda de `p2` usando el argumento `guides` dentro de la función `theme()`. Sin embargo, `patchwork` también proporciona una forma sencilla de compartir leyendas entre gráficos usando la función `plot_layout()` y el argumento `guides = "collect"`

```{r}
p1 + p2 + plot_layout(guides = "collect")
```

Este argumento colectará todas las guías y las pondrá juntas en la posición de acuerdo al tema (*theme*) global. Además, eliminará cualquier guía duplicada dejando solamente las únicas de acuerdo al tipo de geometría que se este usando.

```{r}
p1 + p2 + p3 + p4 + plot_layout(guides = "collect")
```




```{r}
p1 + p2 + (p3 + theme(legend.position = "none")) + p4 + plot_layout(guides = "collect")
```

## Ajustar parámetros globales

En ocasiones es necesario modificar todos los gráficos en el arreglo al mismo tiempo. Por ejemplo, ajustar un mismo *theme* a todos. 

Para estos situaciones, `patchwork` utiliza el operador `&`

```{r}
p1 + p2 & theme_minimal()
```


Con esto también es posible ajustar otros parámetros como escala de colores, tamaños de texto, ejes, etc.

```{r}
colores <- c("tomato", "lightblue", "lightgreen")

p1 + p2 & scale_color_manual(values = colores) &
  theme_minimal() 
```


### Añadir anotaciones

Una vez que todos los gráficos se han ensamblado, estos forman una sola unidad. Esto significa que los títulos, subtítulos y otras anotaciones pueden ser añadidos a todo el conjunto usando la función `plot_annotation()`


```{r}
# modificar las etiquetas en la leyenda de p4
p4 <- p4 + 
  scale_fill_discrete(labels = c("hembra", "macho"))

p124 <- p1 / (p2 + p4) + plot_layout(guides = "collect")
p124 <- p124 + plot_annotation(
  title = "Pingüinos de Palmer",
  subtitle = "Comparación entre especies",
  caption = "Datos: Palmer Archipelago (Antarctica) penguin data"
)

p124
```

Otro tipo de anotación que es especialmente relevante en la literatura científica es agregar una etiqueta a cada subplot para identificarlas en el texto o en el pie de figura. 

Para esto se puede utilizar el argumento `tag_levels`:

```{r}
p124 <- p124 + plot_annotation(tag_levels = "A", tag_suffix = ")")
p124 <- p124 & 
  theme_classic()
p124
```
